臺灣高等法院民事裁定
111年度抗字第945號
抗  告  人  黃欽佩  

上列抗告人因就債權人田晉五金製品股份有限公司對債務人鎮山
海營造股份有限公司聲請支付命令事件，聲明異議，對於中華民
國111年6月28日臺灣士林地方法院111年度事聲字第27號裁定提
起抗告，本院裁定如下： 
    主  文
抗告駁回。
抗告程序費用由抗告人負擔。
    理  由
一、抗告人於原法院異議及抗告意旨略以：債權人田晉五金製品
    股份有限公司（下稱田晉公司）前以債務人鎮山海營造股份
    有限公司（下稱鎮山海公司）遲未履行與其於民國109年5月
    28日成立之買賣契約（下稱系爭買賣契約），其對鎮山海公
    司有違約金債權新臺幣（下同）1,602萬6,400元，向原法院
    聲請准予核發111年度司促字第2696號支付命令（下稱系爭
    支付命令）。惟系爭買賣契約為無效，田晉公司對鎮山海公
    司並無該違約金債權存在。伊為鎮山海公司之債權人，為保
    全伊債權，代位鎮山海公司對系爭支付命令提出異議。原法
    院司法事務官於111年4月13日駁回伊提出之異議（下稱原處
    分）。惟提出異議為訴訟行為之一種，應准許伊代位行使該
    屬於訴訟行為範疇之異議權，而非待系爭支付命令確定，始
    提起第三人撤銷之訴或其他訴訟，形成訴訟程序之延滯，且
    可能因無資力繳納另行起訴所須之鉅額裁判費。伊已代位鎮
    山海公司提起撤銷系爭買賣契約之訴訟（即原法院110年度
    訴字第792號案件，下稱甲案），原法院司法事務官應將系
    爭支付命令併案至甲案辦理。原法院於同年6月28日以111年
    度事聲字第27號裁定（下稱原裁定）駁回伊之聲明異議，顯
    有違誤。爰依法提起抗告，聲明廢棄原處分及原裁定，並准
    將系爭支付命令移送另案審理等語。
二、按訴訟程序中之行為，僅訴訟當事人或訴訟法規定之關係人
    始得為之，是在訴訟程序上唯有債務人始得進行之行為，尚
    非他債權人所得代位行使。依民事訴訟法第519條第1項規定
    ，債務人對於支付命令於法定期間提出異議者，支付命令失
    其效力，以債權人支付命令之聲請，視為起訴，即進入訴訟
    程序。且民法第242條規定之債權人代位權，係債權人以自
    己之名義，行使債務人之權利。若他債權人得代位債務人對
    支付命令提出異議，則異議人為該他債權人，被告反為債務
    人。故由他債權人以自己之名義代行被告之訴訟行為，並不
    妥當（最高法院102年度台抗字第709號裁定意旨參照）。
三、查田晉公司聲請對鎮山海公司核發支付命令，經原法院發給
    系爭支付命令。依民事訴訟法第516條第1項規定，僅鎮山海
    公司得就系爭支付命令提出異議，抗告人並非系爭支付命令
    之債務人，自無權對系爭支付命令提出異議。抗告人雖主張
    債權人得代位行使屬於訴訟行為範疇之異議權，且原審司法
    事務官應將系爭支付命令併案至另案處理云云。惟按債務人
    怠於行使其權利時，債權人因保全債權，得以自己名義行使
    其權利，民法第242條固定有明文，惟在訴訟程序中之行為
    ，如依法律之規定，僅該當事人始得為之，且依其性質，並
    不適於由他人代位行使之訴訟行為，自不能准由該當事人之
    債權人代位行使。依民事訴訟法第516條第1項規定，僅債務
    人得對於支付命令提出異議，如債務人於法定期間內提出異
    議，依同法第519條第1項規定，其支付命令即失其效力，以
    債權人支付命令之聲請，視為起訴或聲請調解，故自債務人
    提出異議時起，支付命令之當事人即進入訴訟或調解程序，
    而成為訴訟或調解程序之當事人，苟該異議得由債務人之其
    他債權人代位行使，該代位行使異議權之債權人不因而成為
    該訴訟程序之當事人，該訴訟程序仍應以債務人本人為當事
    人，此與行使代位權之規定顯然不合，債權人並不能因此項
    異議而達成其保全債權之目的。是債務人對於支付命令之異
    議權，一旦行使，即足以使原已可確定之法律關係，再度歸
    於不確定之狀態，仍由原來之當事人繼續進行訴訟，自不適
    於由當事人以外之第三人代位行使，此與債權人得以自己之
    名義提起訴訟，代位行使債務人實體法上之請求權者迥然不
    同（最高法院99年度第6次民事庭會議決議、102年度台抗字
    第378號裁定意旨參照）。故由抗告人代位債務人鎮山海公
    司對系爭支付命令提出異議，顯不妥當。至分別提起之數宗
    訴訟，其訴訟標的相牽連或得以一訴主張者，法院是否命合
    併辯論及合併裁判，為法院訴訟指揮之職權裁量（最高法院
    110年度台抗字第751號裁定參照）。故系爭支付命令經異議
    後是否與另案合併辯論，屬法院職權裁量範圍。況抗告人既
    不得代位對系爭支付命令提出異議，鎮山海公司並未對系爭
    支付命令提出異議，則系爭支付命令之當事人即田晉公司、
    鎮山海公司無從進入訴訟或調解程序，自無所謂併案處理之
    問題。從而，抗告人既非系爭支付命令之當事人，原處分駁
    回抗告人提出之異議，原裁定駁回抗告人對該處分之異議，
    經核於法並無不合。抗告人抗告意旨指摘原裁定不當，求予
    廢棄，為無理由，應予駁回。
四、又按發支付命令後，3個月內不能送達於債務人者，其命令
    失其效力，民事訴訟法第515條第1項定有明文。抗告人稱鎮
    山海公司未設址於新北市三芝區，於國內無法送達，相關案
    件均以公示送達處理云云，縱屬真實，惟系爭支付命令送達
    是否合法有效，如該送達並未合法，系爭支付命令是否有民
    事訴訟法第515條第1項所定失其效力之情形，均屬原法院非
    訟中心應依職權予以查明審認之事項，尚非本件抗告程序所
    得加以審究，併此敘明。
五、據上論結，本件抗告為無理由，爰裁定如主文。
中　　華　　民　　國　　111 　年　　7 　　月　　28　　日
                  民事第十五庭  
                      審判長法  官  陳慧萍
                            法  官  陳杰正
                            法  官  沈佳宜
正本係照原本作成。
本裁定除以適用法規顯有錯誤為理由外，不得再抗告。如提起再
抗告，應於收受送達後10日內委任律師為代理人向本院提出再抗
告狀。並繳納再抗告費新臺幣１千元。
中　　華　　民　　國　　111 　年　　7 　　月　　28　　日

                            書記官  陳禹任